# Un primer enfoque de datos no $iid$ {#cross}

## Análisis de series temporales


## Pruebas de raíz unitaria y tendencia

```{r include=FALSE}
library(ismev)
data(portpirie)
```


### Concepto de Estacionariedad

```{r nice-fig2, echo=FALSE, fig.cap='Niveles máximos anuales del nivel del mar registrados en Port Pirie.', out.width='80%', fig.asp=.75, fig.align='center', fig.alt='Niveles máximos anuales del nivel del mar registrados en Port Pirie, una localidad justo al norte de Adelaida, Australia del Sur, durante el período 1923-1987'}

plot(portpirie$Year, portpirie$SeaLevel,  xlab = "Year", ylab = "Sea Level (meters)", col="brown")
```


La figura \@ref(fig:nice-fig2) muestra los niveles máximos anuales del nivel del mar registrados en Port Pirie, una localidad justo al norte de Adelaida, Australia del Sur, durante el período 1923-1987. A partir de estos datos, puede ser necesario estimar el nivel máximo del mar que probablemente ocurra en la región en los próximos 100 o 1000 años. Esto plantea una cuestión importante: ¿cómo podemos estimar los niveles que pueden ocurrir en los próximos 1000 años sin conocer, por ejemplo, los cambios climáticos que podrían suceder?

No hay evidencia contundente en la figura que sugiera que el patrón de variación en los niveles del mar haya cambiado durante el período de observación, pero dicha estabilidad podría no persistir en el futuro. Esta advertencia es crucial: aunque la teoría de valores extremos ha adoptado terminología como el "nivel de retorno a 1000 años", que corresponde al nivel que se espera que sea excedido exactamente una vez en los próximos 1000 años, esto solo tiene sentido bajo el supuesto de estabilidad (o estacionariedad) en el proceso subyacente. Es más realista hablar en términos de niveles que, bajo las condiciones actuales, ocurrirán en un año determinado con una baja probabilidad (@coles2001introduction).

#### Ejemplo en Finanzas

Las técnicas de valores extremos han ganado popularidad en aplicaciones financieras. Esto no es sorprendente: la solvencia financiera de una inversión probablemente esté determinada por cambios extremos en las condiciones del mercado en lugar de cambios típicos. Sin embargo, la compleja estructura estocástica de los mercados financieros implica que la aplicación ingenua de técnicas de valores extremos puede ser engañosa (@coles2001introduction).

```{r echo=TRUE}
data(dowjones)
dowjones$LogDiff <- c(NA, diff(log(dowjones$Index)))
```


```{r echo=TRUE}
head(dowjones)
```






```{r nice-fig4,echo=FALSE, fig.cap='Panel a) Precios de cierre diario del índice Dow Jones. Panel b) Rendimientos diarios del índice Dow Jones (en logarítmos).', out.width='80%', fig.asp=.75, fig.align='center', fig.alt='Panel izquierdo: precios de cierre diario del índice Dow Jones.Panel derecho: rendimientos logarítmicos diarios del índice Dow Jones.'}
par(mfrow = c(1,2))
plot(x=dowjones$Date, y=dowjones$Index, type="l", col="blue", xlab="Date", ylab="Index", main="a)")
plot(x=dowjones$Date, y=dowjones$LogDiff, type="l", col="purple", xlab="Date", ylab="diff log Index", main="b)")
```


La Fig.\@ref(fig:nice-fig4) muestra los precios de cierre diario del índice Dow Jones durante un período de 5 años. Evidentemente, el nivel del proceso ha cambiado drásticamente a lo largo del período observado, y las cuestiones sobre los valores extremos del comportamiento diario quedan eclipsadas por la variación temporal a largo plazo en la serie. Varios estudios empíricos sobre series de este tipo han indicado que se puede obtener una aproximación a la estacionariedad tomando los logaritmos de los cocientes de observaciones sucesivas, lo que se conoce como los retornos logarítmicos diarios. El panel b) de la Fig. \@ref(fig:nice-fig4)  sugiere una transformación razonablemente exitosa hacia la estacionariedad. El análisis de las propiedades de valores extremos de dichas series transformadas puede proporcionar a los analistas financieros información clave sobre el mercado (@coles2001introduction).


