# Un primer enfoque de datos no $iid$ {#cross}

Vamos a ver que en la realidad frecuentemente los
datos no son $iid$, y que hay muy diversos tipos de
datos no $iid$.

Recordemos que si los datos no son $iid$ es porque los datos:

- no son independientes,
- su distribución no es la misma,
- no son independientes y su distribución no es la misma.


Nota: Los tests que permiten contrastar la hipótesis $iid$ son: Spearman, runs up and down, etc. En R se encuentran como randtests. 

<!--
Aclaración 1: Dado que abordamos un curso de
posgrado, y que en los cursos básicos se abordan
los tests que permiten contrastar la hipótesis iid
(Spearman, runs up and down, etc.) supondremos
estas técnicas conocidas, pero obviamente podemos
analizarlas aparte con quien lo necesite. En R, por
ejemplo, se encuentran como randtests. Un escalón
más arriba, las Series de Tiempo, su análisis
espectral, etc., es tema de otros curso de segundo
nivel de Estadística que ofrecemos, por lo cual no
nos detendremos mayormente, pero nuevamente,
estamos a disposición de quien lo requiera y en este
curso al menos explicaremos brevemente los
aspectos medulares que usemos.
-->

Cuando los datos:

- No necesariamente son independientes
pero la estructura de distribuciones es siempre la
misma, se habla de datos estacionarios o _procesos
estacionarios_.

- No son independientes pero la
dependencia se va atenuando a medida que se
consideran datos más lejanos (para fijar ideas,
imaginemos que los datos corresponde a medidas
en el tiempo, y que datos muy viejos no influirían
significativamente sobre el presente, por ejemplo),
se habla de datos débilmente dependientes.

El caso más sencillo de esta situación es la de datos
$m$-dependientes, siendo $m$ un número; si los datos que están a una distancia mayor que $m$ entonces son independientes. Un ejemplo son los procesos llamados promedios móviles de orden $q$, $MA(q)$^[Moving Averages en inglés.] con $m=q$.

Algunos datos bioquímicos del agua de determinadas
playas uruguayas que se miden diariamente suelen
ser 7-dependientes, por ejemplo. Esto significa que
datos que fueron tomados con más de una semana
de separación, son independientes. En cambio, algunos datos de poblaciones o de
composición de suelos que se van registrando a lo
largo de los años, son débilmente dependientes,
pero no son $m$-dependientes para ningún $m$. Es el
caso de los llamados procesos autorregresivos de orden $p$, $AR(p)$, donde cada dato es una combinación lineal de los $p$ anteriores más un término aleatorio que es un ruido
blanco. Esto procesos son Markovianos, es decir, de memoria
infinita: todo el pasado es tan
informativo como los últimos $p$ datos^[El carácter
Markoviano es mal presentado en algunos textos y
cursos, hablando confusamente de _memoria corta_]. En este sentido, la genética aporta excelentes ejemplos
para distinguir los procesos markovianos. Esto es así porque algunas pocas generaciones atrás alcanzan para calcular probabilidades de muchas características de la
descendencia, mientras que la memoria no es corta
sino infinita: cada característica resulta de toda la
fiogenética, así nos remontemos al origen de las
especies. 

<!--- EJEMPLO DEL LIBRO A REVEER -->

<!--- Para simplificar al extremo y usando la
imagen bíblica (con todo respeto a todos los
pensares), si Adán y Eva hubieran tenido otros
genes, la especie podría ser diferente!!-->


En la teoría clásica de series de tiempo, una
estructura $AR(p)$ a partir de un proceso $MA(q)$, da lugar a los procesos $ARMA(p,q)$, que en general son débilmente
dependientes y aproximan bien a cualquier proceso
estacionario débilmente dependiente^[Lo cual es una
de las razones de su popularidad.]. Lo opuesto a dependencia débil es dependencia fuerte^[En inglés, long range dependence.]. En algunos datos de telecomunicaciones que se registran en escalas temporales muy finas, se han
encontrado ejemplos de dependencia fuerte.

Cuando los datos no son $iid$ pero se vuelven $iid$ al
restarle una función determinística, son bastante
simples de manejar. 

Si esta función es monótona, se
habla de que los datos presentan tendencias
(trends). Si en cambio la función es periódica, se
dice que los datos presentan ciclos (seasonal
effects).



<!---  [Text to display](https://otexts.com/fpp3/decomposition.html) -->


Se puede demostrar que si los datos se vuelven iid
al restar una función determinística cualquiera (lo
cual no siempre es el caso!), entonces se pueden
modelar aproximadamente como
TENDENCIAS+CICLOS+ DATOS IID.

Al descomponer una serie temporal, a veces es útil primero transformar o ajustar la serie para que la descomposición, y su análisis posterior, sea lo más sencilla posible @rehyndman2021forecasting.



Vamos a presentar a continuación como “lucen” los
distintos tipos de datos y qué tan reconocibles son.
Los datos se han simulado computacionalmente,
por lo tanto sabemos a cuál es su real estructura.
Empecemos por lo básico”:¿Cómo lucen datos iid?
A continuación una muestra de tamaño mil de
datos iid con distribución Gumbel.


```{r echo=FALSE}
set.seed(123)
n <- 1000
library(evd)
datos_iid <- rgumbel(n)

plot(datos_iid, type = "l", col = "steelblue", lwd = 1.2,
     main = "Datos iid con distribución Gumbel simulados como serie temporal",
     xlab = "Tiempo", ylab = "Valor")
```



Lo más sobresaliente en la visualización es la presencia de **variaciones abruptas** en los datos, que dificultan su representación gráfica e interpretación inmediata. Estas oscilaciones no son necesariamente equilibradas en torno a un eje horizontal, lo cual se debe a la **asimetría de la distribución Gumbel**, que presenta una cola más larga hacia la izquierda.

Aunque su valor esperado es aproximadamente 0.577, la mediana se encuentra en torno a -0.366, reflejando dicha asimetría. Si hubiésemos simulado datos a partir de una distribución simétrica, como la Normal, podríamos observar un mayor equilibrio visual entre los picos y valles de la serie. Sin embargo, eso podría desviar la atención del aspecto esencial: **las oscilaciones intensas** y el hecho de que **el conjunto de datos no muestra una tendencia clara** ni evidencia de **ciclos persistentes**.

```{r echo=FALSE}
set.seed(123)
n <- 1000
library(evd)
library(ggplot2)
library(dplyr)

# Simular datos
datos <- tibble(
  tiempo = 1:n,
  Gumbel = rgumbel(n),
  Normal = rnorm(n)
) %>%
  tidyr::pivot_longer(cols = c(Gumbel, Normal), names_to = "Distribución", values_to = "Valor")

# Graficar
ggplot(datos, aes(x = tiempo, y = Valor, color = Distribución)) +
  geom_line() +
  scale_color_manual(values = c("Gumbel" = "red", "Normal" = "blue")) +
  facet_wrap(~Distribución, ncol = 1, scales = "free_y") +
  labs(title = "Simulación de datos iid: Gumbel (asimétrica) vs. Normal (simétrica)",
       x = "Tiempo", y = "Valor") +
  theme_minimal() +
  theme(legend.position = "none")

```


Del gráfico se desprende que: 

- Gumbel muestra más valores extremos hacia la izquierda (asimetría negativa).

- Normal muestra oscilaciones más simétricas alrededor de cero.



```{r echo=FALSE}
ggplot(datos, aes(x = Valor, fill = Distribución, color = Distribución)) +
  geom_histogram(aes(y = after_stat(density)), bins = 40, alpha = 0.4, position = "identity") +
  geom_density(linewidth  = 1.2, alpha = 0.2)+
  scale_fill_manual(values = c("Gumbel" = "red", "Normal" = "blue")) +
  scale_color_manual(values = c("Gumbel" = "red", "Normal" = "blue")) +
  facet_wrap(~Distribución, ncol = 1, scales = "free") +
  labs(title = "Comparación de distribuciones marginales: Gumbel vs. Normal",
       x = "Valor", y = "Densidad") +
  theme_minimal()
```


Este comportamiento es típico de secuencias iid: aunque presentan variabilidad local intensa, su estructura global carece de patrones de dependencia temporal.



Veamos ahora como lucen datos que son Gumbel
iid, a los que se les ha sumado una tendencia
parabólica y ciclos sinusoidales.

## Análisis de series temporales


## Pruebas de raíz unitaria y tendencia

```{r include=FALSE}
library(ismev)
data(portpirie)
```


### Concepto de Estacionariedad

```{r}
head(portpirie)
```


```{r nice-fig2, echo=FALSE, fig.cap='Niveles máximos anuales del nivel del mar registrados en Port Pirie.', out.width='80%', fig.asp=.75, fig.align='center', fig.alt='Niveles máximos anuales del nivel del mar registrados en Port Pirie, una localidad justo al norte de Adelaida, Australia del Sur, durante el período 1923-1987'}

plot(portpirie,  xlab = "Year", ylab = "Sea Level (meters)", col="brown")
```


La figura \@ref(fig:nice-fig2) muestra los niveles máximos anuales del nivel del mar registrados en Port Pirie, una localidad justo al norte de Adelaida, Australia del Sur, durante el período 1923-1987. A partir de estos datos, puede ser necesario estimar el nivel máximo del mar que probablemente ocurra en la región en los próximos 100 o 1000 años. Esto plantea una cuestión importante: ¿cómo podemos estimar los niveles que pueden ocurrir en los próximos 1000 años sin conocer, por ejemplo, los cambios climáticos que podrían suceder?

No hay evidencia contundente en la figura que sugiera que el patrón de variación en los niveles del mar haya cambiado durante el período de observación, pero dicha estabilidad podría no persistir en el futuro. Esta advertencia es crucial: aunque la teoría de valores extremos ha adoptado terminología como el "nivel de retorno a 1000 años", que corresponde al nivel que se espera que sea excedido exactamente una vez en los próximos 1000 años, esto solo tiene sentido bajo el supuesto de estabilidad (o estacionariedad) en el proceso subyacente. Es más realista hablar en términos de niveles que, bajo las condiciones actuales, ocurrirán en un año determinado con una baja probabilidad (@coles2001introduction).

#### Ejemplo en Finanzas

Las técnicas de valores extremos han ganado popularidad en aplicaciones financieras. Esto no es sorprendente: la solvencia financiera de una inversión probablemente esté determinada por cambios extremos en las condiciones del mercado en lugar de cambios típicos. Sin embargo, la compleja estructura estocástica de los mercados financieros implica que la aplicación ingenua de técnicas de valores extremos puede ser engañosa (@coles2001introduction).

```{r echo=TRUE}
data(dowjones)
dowjones$LogDiff <- c(NA, diff(log(dowjones$Index)))
```


```{r echo=TRUE}
head(dowjones)
```






```{r nice-fig4,echo=FALSE, fig.cap='Panel a) Precios de cierre diario del índice Dow Jones. Panel b) Rendimientos diarios del índice Dow Jones (en logarítmos).', out.width='80%', fig.asp=.75, fig.align='center', fig.alt='Panel izquierdo: precios de cierre diario del índice Dow Jones.Panel derecho: rendimientos logarítmicos diarios del índice Dow Jones.'}
par(mfrow = c(1,2))
plot(x=dowjones$Date, y=dowjones$Index, type="l", col="blue", xlab="Date", ylab="Index", main="a)")
plot(x=dowjones$Date, y=dowjones$LogDiff, type="l", col="purple", xlab="Date", ylab="diff log Index", main="b)")
```


La Fig.\@ref(fig:nice-fig4) muestra los precios de cierre diario del índice Dow Jones durante un período de 5 años. Evidentemente, el nivel del proceso ha cambiado drásticamente a lo largo del período observado, y las cuestiones sobre los valores extremos del comportamiento diario quedan eclipsadas por la variación temporal a largo plazo en la serie. Varios estudios empíricos sobre series de este tipo han indicado que se puede obtener una aproximación a la estacionariedad tomando los logaritmos de los cocientes de observaciones sucesivas, lo que se conoce como los retornos logarítmicos diarios. El panel b) de la Fig. \@ref(fig:nice-fig4)  sugiere una transformación razonablemente exitosa hacia la estacionariedad. El análisis de las propiedades de valores extremos de dichas series transformadas puede proporcionar a los analistas financieros información clave sobre el mercado (@coles2001introduction).


